最高法院刑事判決　　　　　　　　　　　　　　　九十一年度台上字第五九四九號
　　上　訴　人　台灣高等法院檢察署檢察官
　　被　　　告　甲○○
　　　　　　　　乙○○
右上訴人因被告等偽造文書案件，不服台灣高等法院中華民國八十九年六月二十一日
第二審更審判決（八十九年度上更(一)字第三十四號，起訴案號：台灣新竹地方法院檢
察署八十五年度偵字第六四六四號），提起上訴，本院判決如左：
    主  文
原判決撤銷，發回台灣高等法院。
    理  由
本件原判決以公訴意旨略以：被告甲○○、乙○○二人分任裕金汽車股份有限公司（
下稱裕金公司）之副總經理及財務部經理，因裕金公司前於民國八十二年九月一日，
向華南商業銀行股份有限公司（下稱華南銀行）貸借新台幣（下同）六百萬元，約定
六個月後還款，其後多次展期至八十四年十一月底，剩二百六十萬元之債務，被告二
人為求展期清償，除提出展期之授信申請書外，並為符合華南銀行規定，竟未經告訴
人邱紹池同意，基於共同之犯意，由甲○○以其二人所保管告訴人存放公司之印鑑章
，蓋於致華南銀行八十四年十二月七日借據之連帶保證人欄上，使告訴人形式上就此
筆債款負連帶保證人責任，致生損害於告訴人及華南銀行。因認被告二人共同涉犯刑
法第二百十六條、第二百十條之行使偽造私文書罪嫌。惟經審理結果，不能證明被告
二人犯罪，因而維持第一審諭知被告二人無罪之判決，駁回檢察官在第二審之上訴，
固非無見。
惟查：(一)、無罪之判決，依刑事訴訟法第三百零八條之規定，亦應記載其理由，故對
於被告被訴之事實及卷內對其不利之證據資料，如何不足以證明被告犯罪或其行為不
罰，均應詳述其理由，否則即有判決不載理由之違背法令。檢察官指被告二人有前揭
犯行，係以：上情業據告訴人指述甚詳。經提示卷附上揭借據上告訴人之簽名，甲○
○自承該簽名為其所為。又甲○○自承其於邱仕棠八十三年間過世後不久即接掌裕金
公司，並掌管包括告訴人在內之股東印鑑章，故甲○○欲使用告訴人之印鑑章，並不
須請告訴人蓋印。另告訴人原係裕金公司之總經理，甲○○於八十三年下半年接掌裕
金公司後，告訴人即自總經理之職位退任，縱甲○○曾請告訴人同意，因其二人原即
有心結，告訴人亦難予同意。況苟甲○○曾徵得告訴人之同意，甲○○何以不請告訴
人親自在上簽名？……乙○○與甲○○為夫妻關係，且又掌管裕金公司之財務，對於
公司之支出、收入自知之甚詳，則有關此筆債務究竟係清償或展期，焉能諉為不知等
情，為其主要論據。檢察官上開不利被告二人指述各節，何以不能為不利被告二人之
論據？原判決未說明經由何項調查及有何證據，堪認上情不能為不利被告二人論斷之
理由，率以前開二百六十萬元貸款係舊債展期，並非新借款項為由，即為有利被告二
人之論斷，其查證未盡且理由欠備，遽行判決，尚有未合。(二)、刑法第二百十條之偽
造私文書，以無製作權之人制作他人名義之文書為要件，苟無製作權之人未得他人之
同意或授權，即以他人名義製作文書，足以生損害於公眾或他人，罪名即行成立。原
判決固說明：裕金公司原為甲○○先父邱仕棠所經營之家族企業，本由邱仕棠任董事
長，其餘家族成員之邱張惠、告訴人、甲○○等人則均為公司股東，裕金公司前於八
十二年九月一日，向華南銀行信用貸款六百萬元，邱仕棠、告訴人、甲○○三人皆為
連帶保證人，並於八十三年三月八日申請辦理六百萬元貸款展期，其三人仍為連帶保
證人，迨邱仕棠死亡後，裕金公司改由邱張惠繼任董事長，乃於八十三年十月二十七
日，重新與華南銀行簽訂授信約定書及保證書，且由邱張惠、告訴人、甲○○三人擔
任連帶保證人，其間就該六百萬元貸款，清償其中二十萬元，又於八十三年十月二十
六日申請辦理其餘五百八十萬元部分貸款展期，嗣再清償三百十萬元，又於八十四年
五月一日申請辦理其餘二百七十萬元部分貸款展期，至此邱張惠、告訴人、甲○○三
人均仍為連帶保證人，旋再清償十萬元，始於八十四年十二月一日申請辦理其餘二百
六十萬元貸款展期手續……，是本件系爭八十四年十二月七日借據所示之二百六十萬
元貸款，乃肇自先前六百萬元貸款，經過數度部分清償部分展期而來，並非被告二人
另以裕金公司名義，向華南銀行新借之款項等情。然被告二人是否成立行使偽造私文
書罪，關鍵在於被告二人是否未經告訴人同意而蓋用其印章。原判決未說明何以告訴
人之前就系爭借款曾擔任連帶保證人，即能推論告訴人對嗣後二百六十萬元之貸款展
期一事，仍同意繼續擔任連帶保證人之證據及理由。其查證未盡且理由欠備，遽對被
告二人為無罪之諭知，非無可議，其審理猶有未盡。檢察官上訴意旨指摘原判決不當
，尚非全無理由，應認仍有撤銷發回更審之原因。
據上論結，應依刑事訴訟法第三百九十七條、第四百零一條，判決如主文。
中      華      民      國    九十一    年      十      月    二十四    日
                              最高法院刑事第三庭
                                  審判長法官  董  明  霈
                                        法官  林  茂  雄
                                        法官  王  居  財
                                        法官  張  祺  祥
                                        法官  池  啟  明
      右正本證明與原本無異
                                              書  記  官
中      華      民      國    九十一    年      十      月     三十     日
